【裁判字號】    96,智上易,9
【裁判日期】    970311
【裁判案由】    侵權行為損害賠償
【裁判全文】
臺灣高等法院民事判決                 96年度智上易字第9號
上  訴  人  丁○○
訴訟代理人  葉天昱律師
被上  訴人  己○○
            上順旅行社股份有限公司
上  一  人
法定代理人  乙○○○
訴訟代理人  庚○○
上列當事人間侵權行為損害賠償事件，上訴人對於中華民國96年
6月11日 臺灣臺北地方法院96年度智字第30號第一審判決提起上
訴，本院於96年2月26日言詞辯論終結，判決如下：
    主  文
上訴駁回。
第二審訴訟費用由上訴人負擔。
    事實及理由
一、上訴人主張：被上訴人己○○係被上訴人上順旅行社股份有
    限公司（以下稱上順公司）職員，己○○為執行其業務需要
    ，於其個人網站（網址為 http//www.Traveltaiwan.com/，
    以下稱系爭網站），分別以中文、英文及法文介紹有關臺灣
    之人文歷史、自然生態、旅遊活動及服務，並於系爭網站之
    「旅遊服務」項下，提供電子郵件信箱作為提供旅遊服務之
    聯絡方式，另外以「一人也可趴趴走」標題供不特定人點選
    進入以「設計屬於您的台灣行程」頁面推介被上訴人上順公
    司之旅遊商品及相關公司資料。惟系爭網站內之「導遊文摘
    」項內之「大自然的美麗舞者」乙文（以下稱系爭文章），
    未經伊同意、授權擅自重製如附表所示，伊享有著作權之攝
    影圖片共24件（以下稱系爭著作），並使不特定人得於不特
    定時、地以網際網路連線之方式點選下載、列印致侵害伊之
    公開傳輸權。被上訴人己○○未經同意或授權擅自重製系爭
    著作部分，依著作權法第22條、第88條規定請求酌定每件著
    作應賠償新臺幣（下同）1萬元，計24萬元， 其擅自公開傳
    輸系爭著作部分，依其侵害情形為以網際網路傳輸方式分別
    對「華語語系」、「英語語系」及「法語語系」之國家或地
    區為臺灣旅遊之商業招徠，情節顯較重大，爰依同法第36條
    之1第1項、 第88條規定請求酌定每件著作應賠償5萬元，計
    賠償120萬元，以上合計144萬元。又己○○上開侵權行為與
    其執行上順公司之業務有關，核與民法第188條第1項之規定
    相當等情。爰依著作權法第22條、第26條之1第1項、第88條
    及民法第184條第1項前段、第188條第1項之規定，求為命被
    上訴人連帶給付伊144萬元及法定遲延利息之判決。 原審為
    上訴人敗訴之判決，上訴人不服提起上訴，上訴聲明：(一)原
    判決廢棄。 (二)被上訴人應給付上訴人144萬元，及自起訴狀
    送達翌日起至清償日止，按年息5%計算之利息。
二、被上訴人則以：己○○係自國立臺灣師範大學地理學系網站
    中之蝴蝶圖庫（以下稱系爭師大網頁）引用系爭著作，因該
    等圖片並未具名，實不知其著作人為誰，故己○○僅註明出
    處而連結至系爭師大網頁，不知此非最終出處；系爭網站中
    「旅遊服務」項下「一人也可趴趴走」標題係連結至上順公
    司的「美麗新台灣」網頁，該網頁乃眾多旅行社合作之優質
    聯盟推廣臺灣旅遊，非屬商業網站；又上訴人前已將系爭著
    作賣斷予內政部營建署太魯閣國家公園管理處（以下稱太管
    處），且系爭文章係在報導臺灣蝴蝶概況，屬知識分享，亦
    僅用於推廣認識臺灣，介紹臺灣之美的非營利網站上，應符
    合著作權法第52條合理使用之規定；上順公司不知系爭著作
    出自何處，亦從未辦理蝴蝶生態之旅遊商品，未藉此營利，
    公司網站亦無系爭著作等語，資為抗辯。並答辯聲明：上訴
    駁回。
三、查被上訴人己○○為被上訴人上順公司職員，於系爭文章內
    使用系爭著作共24件之事實，為兩造所不爭，復有上訴人所
    提之網頁在卷可稽（ 見本院卷第140-145頁），堪信為真實
    。
四、上訴人主張，被上訴人己○○未經伊同意或授權，擅自重製
    系爭著作，並使不特定人得以網際網路連線之方式點選下載
    、列印，侵害伊之重製權及公開傳輸權，應負侵害著作權之
    損害賠償責任，被上訴人上順公司則應負僱用人連帶賠償責
    任等情，已為被上訴人所否認，並以前揭情詞置辯。經查：
  (一)著作權得全部或部分讓與他人或與他人共有，著作權讓與之
    範圍依當事人之約定，民國74年7月10日公布之著作權法第7
    條定有明文（現行著作權法第36條參照）。系爭著作前經太
    管處採用編印於該處96年3月6日出版之「太魯閣國家公園蝴
    蝶資源-蝶」一書中（以下稱蝶書），乃兩造所不爭，復有
    上訴人所提蝶書、太管處證明書在卷可憑。而太管處於96年
    3月16日以營太解字第0960010 368號函，函覆上訴人之函文
    則表示：「經查本處於民國78年間為編印解說叢書『蝶』，
    …，茲因當時雙方並未簽定著作權合約，依當時著作權相關
    法令認定其攝影著作權與著作財產權應歸屬本處所有，著作
    人格權為台端（即上訴人）。」等語，有該函文在卷可參（
    見原審卷第84頁）。上訴人雖主張，伊僅出賣系爭著作之幻
    燈片所有權予太管處，並未讓與著作財產權，此觀上開函文
    稱並未與伊簽訂著作權合約一節甚明云云。惟查：
  1.證人即承辦前開函文之太管處職員甲○○到庭證稱：「因他
    要賣圖片給我們時，我有參與挑圖片，所以我知道這件事。
    …公園管理處在78年時跟他買幻燈片的原片，一三五規格。
    …據我瞭解當時沒有定書面契約，當時壹片買五百元，是依
    當時政府機關會計單位購買一三五圖片的行情，當時時口頭
    約定以一個生活史4張的方式，…目前買斷圖片的價格從2千
    多到6千多元。…目前如果是一三五規格， 我們用二千五百
    元的價格， 78年當時買片的價格我記得好像從5百元起跳。
    」「 每張圖片5百元是張課長告訴我們說張先生帶來的圖片
    ， 每張5百元，後來有簽呈，這份內部簽呈在86年已銷燬。
    上訴人說要以生活史壹組壹組的挑圖，不能單挑漂亮的部分
    ，價格比民間標準稍微低一些，這是雙方協議的結果。」等
    語（見本院卷第41頁背面、42頁），另證人即當時與上訴人
    接洽買賣之太管處課長戊○○則證稱：「因為當時管理處出
    了很多解說叢書，我們會買幻燈片作為印刷出版品之用。」
    「（當時有沒有談到著作權歸屬？）如果買斷，幻燈片原片
    會留在太魯閣美工室檔案中。如果是一次使用權，我們用完
    後，會把原片還給原作者，這是當時太管處通案的作法。當
    時的價錢，一次使用權，一張2百元上下，如果買斷，一張5
    百元，好的照片價錢可能會高，數量多，單價會低。」「當
    時我們跟不同的攝影者談的時候，他們都很清楚，依通例，
    原片如果沒有還給他們，毫無疑問就是買斷，因為他們不可
    能再使用，如果是一次使用權，原片會還他再度使用。」等
    語（見本院卷第97頁背面、98頁），足認上訴人於78年除將
    系爭著作之幻燈片原片賣予太管處，並將著作財產權全部讓
    與太管處，此由上訴人自承，每一張幻燈片只有一張原片，
    賣給太管處幻燈片部分，手邊已無原片等語即明（見本院卷
    第114頁背面）。 蓋上訴人如仍保留著作財產權供日後行使
    權利，豈有未留存系爭著作原片之理。且自78年迄本案發生
    時，上訴人既未向太管處索取原片，於知悉太管處出版蝶書
    後，亦未就太管處重製系爭著作之行為表示異議，可認證人
    戊○○證稱，太管處係「買斷」系爭著作之著作財產權一節
    ，應屬真實。再者，太管處如僅取得系爭著作幻燈片之所有
    權，而不能重現幻燈片中著作內容，將毫無實益，是上訴人
    稱伊僅讓與太管處系爭著作幻燈片之物的所有權，並未讓與
    著作財產權云云，委無足取。
  2.上訴人雖稱，伊於78年間固曾提出系爭著作幻燈片前往太管
    處為要約，惟太管處並未立時承諾，其要約已失其拘束力，
    伊僅依太管處之要求將幻燈片「留下（單純事實）」，雙方
    並未成立契約，且伊主觀意思，認為與太管處間僅成立幻燈
    片的買賣關係，而不及於著作財產權之讓與，故伊與太管處
    雙方意思表示不一致，未成立任何法律關係云云。然按，民
    法上所謂意思表示，係指表意人將企圖發生一定私法效果之
    意思，表示於外部之行為而言。 又依民法第153條規定觀之
    ，意思表示之方式，有明示與默示之分，前者乃表意人將其
    所欲發生之效果意思表示於外；後者則由表意人之某項舉動
    或其他情事間接推知其企圖發生何私法效果之意思所在。至
    沈默係單純之不作為，並非間接意思表示，除法律或契約另
    有規定外，原則上不生法律效果。查證人戊○○已證稱：「
    三個人各自帶著自己作品至太管處，希望賣給我們，將片子
    留下來，由美工人員甲○○挑選後，付錢給上訴人，他們就
    把東西留下來。」「上訴人將作品留下來，我們挑選後，決
    定要買其中攝影作品，會上簽呈，長官同意後，通知當事人
    出具收據，…，取得收據核銷，由出納以匯款或支票寄給當
    事人。」「（幻燈片留下當天，主管有無簽准？）事後簽准
    ，是否當日不能確定。」等語（見本院卷第98頁及背面），
    核與證人即同日與上訴人前往太管處推薦作品之丙○○證述
    ：「…我與上訴人一樣先把作品留下來，大約一、二個星期
    太管處電話通知選的張數， 價錢是通知的時候講的，一張5
    百元，我有同意這個價錢…收據是郵寄，錢是用匯款。」等
    情相符，是上訴人攜包含系爭著作在內之作品至太管處自我
    推薦時，僅係要約之誘引，待太管處提出價錢、擇定特定作
    品後，始向上訴人為要約，而上訴人同意該價錢並簽收收據
    或收取款項，即係以該等行為間接推知其為承諾之意思表示
    ，上訴人與太管處之買賣契約即告成立，上訴人徒以太管處
    未於伊留下幻燈片當日為承諾，而謂其與太管處間未成立法
    律關係云云，洵不足取。又證人丙○○雖證稱，伊單純認為
    是做資料庫，及太管處應該是用於館內展示燈箱類，不會用
    於出書等語。然證人戊○○已證稱：「如果太管處當初買這
    些幻燈片，知道作者只讓我們存在資料庫，太管處不會花每
    片5百元購買。」等語， 與前開證人甲○○證述，78年買斷
    的價格好像從5百元起跳等情相符， 另甲○○亦稱，購買圖
    片的價格是依照當時政府機關會計法規列出來的標準等情，
    可見太管處78年間以每片5百元購買系爭著作， 乃當時太管
    處「買斷」全部權利之價格。而證人丙○○陳稱，幻燈片在
    當時用途就跟現在的數位圖檔一樣（見本卷第100頁）。
    則證人丙○○對出賣之幻燈片將可能由太管處翻製成圖書或
    以其他方式重製，不可謂不知，其嗣後亦僅向太管處取回未
    賣出之原片（見本院卷第99頁），而未取回已賣出之原片，
    實難認其僅授權太管處用於館內展示燈箱之用。是上訴人據
    其前述證言，以證伊與太管處意思表示不一致，未成立任何
    法律關係云云，亦不可取。
  3.上訴人雖舉其於81年12月23日與內政部營建署陽明山國家公
    園管理處（以下稱陽管處）所訂定委託寫作合約，約定使用
    伊幻燈片之酬金每張為1200元，販賣後尚應抽版稅15％，以
    證其不可能以每張500元之代價 將幻燈片及系爭著作財產權
    賣予太管處等情。然該合約乃上訴人與陽管處於81年所訂，
    距上訴人與太管處交易已有3年之久， 市場交易價格與上訴
    人專業受肯定之程度，未必相同，本即難以比擬，參以上訴
    人復稱，依與陽管處之合約約定，幻燈片所有權人仍為上訴
    人一節，可見上訴人已保留重製等相關著作財產權，僅部分
    授權陽管處使用。核與上訴人與太管處之前開買賣，上訴人
    既未保留原片，又自承將幻燈片所有權讓與太管處，二者顯
    然不同，且依前所述，太管處取得系爭著作幻燈片目的在於
    重現系爭著作之內容，如僅擁有幻燈片所有權，而無著作財
    產權，顯無法達成，是上訴人據該合約主張伊僅讓與太管處
    系爭著作幻燈片之物的所有權，並未讓與著作財產權云云，
    委無足取。
  4.上訴人既將系爭著作之著作財產權全部讓與太管處，自非系
    爭著作之著作財產權人，則其主張被上訴人己○○侵害其重
    製權及公開傳輸權，應負損害賠償責任，及被上訴人上順公
    司應負僱用人連帶賠償責任，均非可採。
五、綜上，上訴人本於著作權法第22條、第26條之1第1項、第88
    條及民法第184條第1項前段、第188條第1項規定，請求被上
    訴人應給付上訴人144萬元， 及自起訴狀送達翌日起至清償
    日止，按年息5%計算之利息，為無理由，不應准許。原審為
    上訴人敗訴之判決，及駁回其假執行之聲請，並無不合。上
    訴意旨指摘原判決不當，聲明廢棄改判，為無理由，應予駁
    回。
六、兩造其餘關於被上訴人己○○前開行為是否符合著作權法第
    52條合理使用之規定，及被上訴人有無故意過失之攻擊防禦
    方法，暨所提證據，核與本判決之論斷不生影響，爰不一一
    論列，附此敘明。
七、據上論結，本件上訴為無理由。依民事訴訟法第449條第1項
    、第78條，判決如主文。
中    華    民    國    97    年     3    月    11    日
                    民事第十一庭
                        審判長法  官   鄭雅萍
                              法  官   蘇芹英
                              法  官   詹文馨
正本係照原本作成。
不得上訴。
中    華    民    國    97    年    3     月    12    日
                              書記官   周淑靜
附表：
┌──┬───────────┬─────┬─────┐
│編號│   著  作  名  稱     │大自然的  │太魯閣叢書│
│    │                      │美麗舞者  │  「蝶」  │
│    │                      │  頁次    │   頁次   │
├──┼───────────┼─────┼─────┤
│  1 │烏鴉鳳蝶卵            │   P1     │   P26    │
├──┼───────────┼─────┼─────┤
│  2 │烏鴉鳳蝶成蟲          │   P1     │   P27    │
├──┼───────────┼─────┼─────┤
│  3 │曙鳳蝶成蟲            │   P2     │   P38    │
├──┼───────────┼─────┼─────┤
│  4 │琉球青斑蝶卵          │   P3     │   P64    │
├──┼───────────┼─────┼─────┤
│  5 │琉球青斑蝶蛹          │   P3     │   P64    │
├──┼───────────┼─────┼─────┤
│  6 │臺灣波紋蛇目蝶卵      │   P3     │   P81    │
├──┼───────────┼─────┼─────┤
│  7 │臺灣波紋蛇目蝶幼蟲    │   P3     │   P81    │
├──┼───────────┼─────┼─────┤
│  8 │臺灣波紋蛇目蝶蛹      │   P3     │   P81    │
├──┼───────────┼─────┼─────┤
│  9 │紫蛇目蝶卵            │   P3     │   P84    │
├──┼───────────┼─────┼─────┤
│ 10 │紫蛇目蝶幼蟲          │   P3     │   P84    │
├──┼───────────┼─────┼─────┤
│ 11 │紅星斑蛺蝶幼蟲        │   P6     │   P108   │
├──┼───────────┼─────┼─────┤
│ 12 │紅星斑蛺蝶蛹          │   P6     │   P108   │
├──┼───────────┼─────┼─────┤
│ 13 │黃三線蝶卵            │   P4     │   P114   │
├──┼───────────┼─────┼─────┤
│ 14 │黃三線蝶幼蟲          │   P4     │   P114   │
├──┼───────────┼─────┼─────┤
│ 15 │黃三線蝶蛹            │   P4     │   P114   │
├──┼───────────┼─────┼─────┤
│ 16 │黃三線蝶成蟲          │   P4     │   P114   │
├──┼───────────┼─────┼─────┤
│ 17 │枯葉蝶成蟲            │   P6     │   P120   │
├──┼───────────┼─────┼─────┤
│ 18 │姬雙尾蝶成蟲          │   P4     │   P122   │
├──┼───────────┼─────┼─────┤
│ 19 │紅邊黃小灰蝶卵        │   P5     │   P128   │
├──┼───────────┼─────┼─────┤
│ 20 │紅邊黃小灰蝶幼蟲      │   P5     │   P128   │
├──┼───────────┼─────┼─────┤
│ 21 │紅邊黃小灰蝶蛹        │   P5     │   P128   │
├──┼───────────┼─────┼─────┤
│ 22 │狹翅弄蝶卵            │   P5     │   P146   │
├──┼───────────┼─────┼─────┤
│ 23 │狹翅弄蝶幼蟲          │   P5     │   P146   │
├──┼───────────┼─────┼─────┤
│ 24 │狹翅弄蝶蛹            │   P5     │   P146   │
└──┴───────────┴─────┴─────┘


司法院資訊處製作；財團法人民間司法改革基金會備份。
